【裁判字號】    98,上易,1937
【裁判日期】    990225
【裁判案由】    詐欺
【裁判全文】
臺灣高等法院臺中分院刑事判決        98年度上易字第1937號
上  訴  人
即  被  告  丙○○
選任辯護人  陳呈雲律師
上列上訴人因詐欺案件，不服臺灣臺中地方法院98年度易字第
2773號中華民國98年10月27日第一審判決（起訴案號：臺灣臺中
地方法院檢察署98年度偵字第3717號），提起上訴，本院判決如
下：
    主  文
原判決撤銷。
丙○○無罪。
    理  由
一、公訴意旨略以：上訴人即被告（下稱被告）丙○○於民國(
    下同)88年3月間，明知坐落南投縣仁愛鄉○○段833地號土
    地為其兄高信義所有（現已為高信義之子高文義所繼承），
    竟意圖為自己不法之所有，基於詐欺取財之犯意，而向告訴
    人甲○○佯稱：上開土地為其所有，並要將該土地出租予甲
    ○○使用等語，致告訴人甲○○誤信該土地為被告所有而陷
    於錯誤，同意與其訂立土地租賃契約。雙方乃於88年3月11
    日，在被告丙○○之臺中市○○區○○路2段71巷46弄38號
    原住處，由其女高玉白為該契約之連帶保證人，並代理不識
    字之被告丙○○與告訴人甲○○簽訂土地租賃契約，契約載
    明租期為10年，每年租金為新臺幣（下同）1萬元，且承租
    人應先交付88年、89年之2年租金共2萬元予出租人，於締約
    後，告訴人甲○○隨即依約當場交付2萬元予被告丙○○收
    受。詎告訴人甲○○於簽約後前往上開地號土地從事整地工
    作時，遭1劉姓成年男子出面阻止，並表示該地並非被告丙
    ○○所有，而係其兄高信義所有等語。為此，告訴人甲○○
    即依契約上所載「南投縣仁愛鄉發祥村溪門巷2號」之地址
    ，前往找尋被告丙○○處理，惟發現該址竟非丙○○所居住
    ，甚至附近鄰居均表示不認識此人，至此告訴人甲○○始知
    悉受騙，因認被告涉犯刑法第339條第1項詐欺取財罪嫌等語
    。
二、按犯罪事實應依證據認定之，無證據不得認定犯罪事實；又
    不能證明被告犯罪者，應諭知無罪之判決，刑事訴訟法第
    154條第2項、第301條第1項分別定有明文。次按認定不利於
    被告之事實，須依積極證據，苟積極證據不足為不利於被告
    事實之認定時，即應為有利於被告之認定，更不必有何有利
    之證據；又事實之認定，應憑證據，如未能發現相當證據，
    或證據不足以證明，自不能以推測或擬制之方法，以為裁判
    基礎；至刑事訴訟法上所謂認定犯罪事實之積極證據，係指
    適合於被告犯罪事實之認定之積極證據而言，雖不以直接證
    據為限，間接證據亦包括在內；然而無論直接或間接證據，
    其為訴訟上之證明，須於通常一般之人均不致有所懷疑，而
    得確信其為真實之程度者，始得據為有罪之認定，倘其證明
    尚未達到此一程度，而有合理之懷疑存在時，致使無從形成
    有罪之確信，根據「罪證有疑，利於被告」之證據法則，即
    不得遽為不利被告之認定（最高法院30年上字第816號、29
    年上字第3105號、40年臺上字第86號及76年臺上字第4986號
    判例意旨參照）。另按告訴人之告訴，係以使被告受刑事追
    訴為目的，是其陳述是否與事實相符，仍應調查其他證據以
    資審認。且事實之認定，應憑證據，如未能發現相當證據，
    或證據不足以證明，自不能以推測或擬制之方法，以為裁判
    基礎。且認定犯罪事實所憑之證據，雖不以直接證據為限，
    間接證據亦包括在內；然而無論直接或間接證據，其為訴訟
    上之證明，須於通常一般之人均不致有所懷疑，而得確信其
    為真實之程度者，始得據為有罪之認定，最高法院52年臺上
    字第1300號、40年臺上字第86號及76年臺上字第4986號分別
    著有判例可資參照。又刑事訴訟法第161條已於91年2月8日
    修正公布，修正後同條第一項規定：檢察官就被告犯罪事實
    ，應負舉證責任，並指出證明之方法。因此，檢察官對於起
    訴之犯罪事實，應負提出證據及說服之實質舉證責任。倘其
    所提出之證據，不足為被告有罪之積極證明，或其闡明之證
    明方法，無從說服法官以形成被告有罪之心證，基於無罪推
    定之原則，自應為被告無罪判決之諭知（最高法院92年臺上
    字第128號判例意旨參照）。
三、按被告以外之人於審判外之言詞或書面陳述，除法律有規定
    者外，不得作為證據。又被告以外之人於審判外之陳述，雖
    不符前4條之規定，而經當事人於審判程序同意作為證據，
    法院審酌該言詞陳述或書面陳述作成時之情況，認為適當者
    ，亦得為證據。當事人、代理人或辯護人於法院調查證據時
    ，知有第159條第1項不得為證據之情形，而未於言詞辯論終
    結前聲明異議者，視為有前項之同意，刑事訴訟法第159 條
    第1項、第159條之5第1項、第2項分別定有明文。查本案認
    定事實所引用之卷證資料，除原已符同法第159條之1至第
    159條之4規定、及法律另有規定等傳聞法則例外規定，而得
    作為證據外，其餘卷證資料，並無證據證明係公務員違背法
    定程序所取得，而檢察官、被告、辯護人於本院審理時，均
    不爭執其證據能力，且本院審酌上揭陳述作成時之情況，並
    無違法取證之瑕疵，亦認以之作為證據為適當，是本件有關
    被告以外之人於審判外之言詞或書面陳述等供述證據，依上
    揭法條意旨，自均得為證據。
四、公訴意旨認被告丙○○涉犯上揭詐欺取財罪嫌，無非係以被
    告於偵查中之供述、證人即被告之女高玉白於偵查中及臺灣
    臺中地方法院臺中簡易庭98年度中簡字第429號民事案件審
    理中之供述、土地租賃契約書、南投縣仁愛鄉○○段第833
    地號土地所有權異動索引及土地登記公務用謄本、內政部警
    政署刑事警察局鑑驗書等，為其主要論據。然訊據被告堅詞
    否認有何詐欺取財犯行，辯稱：其並未與告訴人簽約，也沒
    跟告訴人收錢，應是證人高玉白私下拿其印章與告訴人簽約
    ，其當時並不在場，其與告訴人也不認識等語。經查：
  告訴人於偵查中雖指稱：簽約時有被告、被告之妻、被告之
    女高玉白在場，簽名都是高玉白所簽等語(見偵查卷第12、
    26頁)，然證人高玉白於偵查中證稱：土地租賃契約書上之
    簽名、蓋章、蓋指印確實係伊所有，契約書上伊父親(即被
    告)之簽名，係伊幫被告簽的，因為被告不識字，但伊對此
    事並無印象，詳細內容伊真的沒有印象，且伊不認識告訴人
    等語(見偵查卷第26頁，原審誤認證人高玉白上開所述為被
    告之陳述，而認被告前後陳述矛盾，自有未當)，證人高黃
    秋花於原審98年度中簡字第429號民事事件中證稱：88年間
    伊並未與告訴人訂立土地租賃契約，契約上之字跡都是高玉
    白的字，與被告丙○○沒有關係。88年間伊有時候會回到臺
    中住在長安路住處，被告丙○○沒有來臺中，訂立契約時伊
    並不在場，不知道這件事，伊不認識告訴人，沒有見過告訴
    人，告訴人也沒有在88年3月11 日拿2萬元給伊等語(見偵查
    卷第47頁)，於偵查中證稱：伊並未見過土地租賃契約書，
    迄97年10月份告訴人到臺中醫院找伊，伊才看到這份合約，
    伊不知道該合約是否被告與告訴人所簽，因為伊並未看到，
    88年間伊等住在山上，只是偶爾會來臺中，伊不知道簽約時
    高玉白是否在場等語(見偵查卷第52至53頁)，是依證人高玉
    白、高黃秋花所述，均無法證明告訴人所指稱簽約時有被告
    、被告之妻在場之情事。
  證人高玉白於偵查中證稱：土地租賃契約書上之簽名、蓋章
    、蓋指印確實係伊所有，契約書上被告之簽名，係伊幫被告
    簽的等語，而上開土地租賃契約書上之指印經內政部警政署
    刑事警察局以指紋特徵點比對法比對確認結果，僅能確認契
    約書上署名告訴人甲○○之指印與告訴人按押之右拇指指紋
    相符，至於署名丙○○、高玉白指紋部分，因紋線欠清晰、
    特徵點不足，無法比對，此有該局98年4月23日刑紋字第
    0980048183號鑑驗書1紙在卷可稽(見偵查卷第31 頁)，是此
    亦僅能證明證人高玉白有與告訴人簽訂本件土地租賃契約書
    ，但無從證明被告有參與其事。
  原審雖以：證人高玉白於土地租賃契約書上除代被告簽署外
    ，亦擔任契約之連帶保證人，且該契約係於88年間簽訂，告
    訴人甲○○係於97年10月間始找上被告等情，而排除本件係
    證人高玉白與告訴人甲○○意圖偽造土地租賃契約書以誣陷
    被告之可能等情。惟查實務界並不乏未經授權擅自使用他人
    名義簽約之案例，本件固無法認定告訴人與證人高玉白意圖
    誣陷被告，但證人乙○○於本院審理中證稱：被告於88年間
    之戶籍，雖坐落於臺中市○○路○段71巷46弄38號，但其長
    年居住在南投縣仁愛鄉山上。其如到臺中，則係住到臺中市
    ○○路○段131巷17號，當時其姐姐高玉白亦係住在17號這
    一間房子，當時高玉白之經濟情況應該不好，才會從北投回
    來娘家住。高玉白之前在北投海霸王餐廳擔任服務員。回來
    之後，其不曉得她做什麼。高玉白70幾年就離婚了。被告則
    係從台電公司技術士退休，經濟來源靠退休俸等語，顯見被
    告並無靠虛與告訴人簽約收取租金2萬元之必要，反觀證人
    高玉白於簽約當時之經濟情況不佳，自不能排除係證人高玉
    白未經被告同意，擅自以被告名義與告訴人簽約而向告訴人
    收取租地款項之可能。則證人高玉白於原審98年度中簡字第
    429號民事案件審理中，以被告身分陳稱係被告要伊擔任連
    帶保證人，租金係告訴人交給被告云云，要係意圖脫免自己
    之民事賠償責任所為，並不足採為不利被告認定之證據。
  另查被告丙○○確有於88年6月8日至89年4月11日間設籍於
    上開土地租賃契約書上所載之住所即「南投縣仁愛鄉發祥村
    溪門巷2號」等情，有遷徒紀錄資料查詢結果2紙在卷（見原
    審卷第56、57頁）可稽，是告訴人指稱其與被告於88年3月
    11日簽約後欲從事整地工作時，遭1劉姓成年男子出面阻止
    ，其即依契約上所載「南投縣仁愛鄉發祥村溪門巷2號」之
    地址，前往找尋被告丙○○處理，惟發現該址竟非丙○○所
    居住，甚至附近鄰居均表示不認識此人云云，難認屬實。且
    告訴人既可向地政事務所申請上開土地之異動索引資料而提
    出給檢察官(見偵查卷第17頁)，則其在遭某劉姓男子制止後
    ，理應可從上開土地之所有人高信義處追查其弟即被告之下
    落，或逕行對被告提出詐欺告訴以迅速解決租地使用之問題
    ，乃其卻遲至上開土地租賃契約書之租期屆滿(該契約約定
    租賃期限自88年3月10日至97年3月9日，共計10年，然實際
    上僅有9年；其契約訂約日又係在租約始期之翌日即88年3月
    11日，均有異常之處)後，始向被告提出追討，自屬可疑。
  至南投縣仁愛鄉○○段第833 地號土地所有權異動索引及土
    地登記公務用謄本，亦僅能證明坐落南投縣仁愛鄉○○段
    833地號土地由案外人高信義於88年6月9日因耕作權期間屆
    滿取得土地所有權，並於97年6月16日由案外人高文義分割
    繼承取得土地所有權，無以作為被告有犯本件詐欺罪之證據
    。
五、綜上所述，本院認被告丙○○上揭所為之辯解並非全然不可
    採信。公訴人所舉證據，尚無法積極直接證明被告確有詐欺
    取財之犯行，本件既存有合理懷疑，而致本院無法形成被告
    有罪之確切心證，自屬不能證明被告犯罪，應為被告無罪之
    諭知。原審疏未審酌卷內事證，而對被告論罪科刑，即有未
    合，是被告上訴否認犯行，指摘原判決不當，為有理由，自
    應由本院將原判決撤銷，並為被告無罪之諭知。
據上論斷，應依刑事訴訟法第369條第1項前段、第364條、第301
第1項前段，判決如主文。
本案經檢察官丁○○到庭執行職務。
中    華    民    國    99    年     2    月    25    日
            刑事第五庭  審判長法  官  趙  春  碧
                              法  官  何  秀  燕
                              法  官  林  宜  民
以上正本證明與原本無異。
不得上訴。
                              書記官  吳  雅  菁
中    華    民    國    99    年     2    月    25    日

司法院資訊處製作；財團法人民間司法改革基金會備份。
